臺北高等行政法院判決
　　　　　　　　　　　　　　　　　　 95年度訴字第03982號
　　　　　　　　　　　　　　　.
原　　　告　甲○○
被　　　告　財政部臺北市國稅局
代　表　人　許虞哲（局長）住同上
訴訟代理人　乙○○
　　　　　　丙○○
上列當事人間因綜合所得稅事件，原告提起行政訴訟，本院判決
如下：
    主  文
原告之訴駁回。
訴訟費用由原告負擔。
　　事  實
一、事實概要：
　　原告於民國（下同）84年度為楠桐中醫醫院之登記負責人，
    辦理當年度綜合所得稅結算申報，因對被告所核定之執行業
    務所得不服，分別申請復查及提起訴願，經訴願機關審理認
    為原告既已提出相關文件證明其非屬當年度實際負責人，則
    被告之原核定即有可議，遂將原處分撤銷，著由被告另為處
    分，被告遂以95年5 月17日財北國稅法字第0950203516號重
    核復查決定將執行業務所得新臺幣（下同）24,258,069元註
    銷。原告旋以上情為由，於95年6 月7 日向被告所屬之松山
    分局申請退還已繳納之83年度綜合所得稅663,983 元及行政
    救濟納稅利息41,658元，合計705,641 元。但經該局以95年
    7 月21日財北國稅松山綜所字第0950209397號函復略以：「
    主旨：臺端申請退還83年度綜合所得稅已繳納知本稅及利息
    乙案，復如說明二，請查照。說明：…二、臺端持84年度綜
    合所得稅註銷所得理由，主張83年度綜合所得稅亦為相同情
    形，應退還83年度綜合所得稅已繳過之本稅及利息，惟查83
    年度之綜合所得稅及利息係經過行政救濟程序確定之案件，
    與稅捐稽徵法第28條規定『因適用法令錯誤或計算錯誤溢繳
    之稅款』不合…」等語，否准其申請（下稱原處分）。原告
    不服，提起訴願，亦遭財政部95年10月24日臺財訴字第0950
    0482440 號（案號：第00000000號）訴願決定駁回，遂提起
    本件一般給付訴訟。
二、兩造聲明：
（一）原告聲明：
    1.被告應給付原告705,641元。
    2.訴訟費用由被告負擔。
（二）被告聲明：
    1.駁回原告之訴。
    2.訴訟費用由原告負擔。
三、兩造之爭點：
（一）原告主張之理由：
    1.按私立醫療機構如經查明另有實際所得人者，應視個案情
      形，以實際所得人為對象，財政部86年11月21日臺財稅第
      861924319 號函釋甚明。
    2.經查楠桐中醫醫院實際負責人自始即係為陳楠桐，而原告
      於83年度及84年度亦僅係掛名為負責人，此業經財政部於
      94年11月18日以臺財訴字第09400510910 號訴願決定書所
      認定，則被告所核課對象顯然有所錯誤，原告於89年11月
      24日所繳納之綜合所得稅即屬公法上之不當得利，其申請
      退還應不受5 年期間之限制，此由最高行政法院（89年7
      月1 日改制前為行政法院，下同）88年度判字第448 號判
      決可明。
    3.按納稅人申請退還溢繳稅款，固應受稅捐稽徵法第28條規
      定之限制，但如對非納稅義務人核課綜合所得稅，其已繳
      納之綜合所得稅屬民法第179 條之不當得利，其返還於稅
      法無明文規定時，應類推適用民法關於不當得利之規定處
      理（時效為15年）。換言之，本件申請退稅不受5 年期間
      之限制。又本件係被告對於課稅前提事實納稅義務人認定
      錯誤，並非適用法律錯誤或計算錯誤，因此不能適用稅捐
      稽徵法第28規定甚明。從而，本件原告申請退還83年度所
      繳綜合所得稅合計705,641 元，應為法所許。
（二）被告主張之理由：
    1.按「因適用法令錯誤或計算錯誤溢繳之稅款，自繳納日起
      五年內提出具體證明，申請退還。逾期未申請者，不得再
      行申請。」稅捐稽徵法第28條定有明文。
    2.稅捐稽徵法第28條立法理由，在稅稽捐規定有一定徵收期
      間，逾期未徵起者停止徵收。至納稅義務人如有因適用法
      令錯誤、計算錯誤或其他原因而溢繳稅款，亦應准予提出
      具體證明申請退回；惟該項申請退稅，依首揭法條規定，
      應自繳納之日起5 年內為之。原告本（83）年度綜合所得
      稅行政救濟已告確定，應補本稅663,983 元及行政救濟利
      息41,658元於89年12月3 日繳清，原告遲至95年8 月4 日
      始申請退稅，已逾5 年核退稅期間，核與稅捐稽徵法第28
      條退稅規定之要件不符，自無該法條之適用，被告否准其
      退稅之申請，尚無不合。
   理  由
壹、程序部分：
    按「訴狀送達後，原告不得將原訴變更或追加他訴。但經被
    告同意，或行政法院認為適當者，不在此限。」行政訴訟法
    第111 條第1 項定有明文。本件起訴狀送達後，原告將訴之
    聲明由「1.訴願決定及原處分均撤銷。2.訴訟費用由原告負
    擔。」變更為「1.被告應給付原告新臺幣705,641 元。2.訴
    訟費用由被告負擔。」改依行政訴訟法第8 條第1 項所規定
    之一般給付訴訟起訴，既經被告所同意（參見本院96年5 月
    29日審判筆錄第2 頁），揆諸前開規定，本件原告所為之前
    開變更，即應准許，合先敘明。
貳、實體部分：
一、原告主張：楠桐中醫醫院實際負責人自始即係為陳楠桐，而
    原告於83年度及84年度亦僅係掛名為負責人，此業經財政部
    於94年11月18日以臺財訴字第09400510910 號訴願決定書所
    認定，則被告所核課對象顯然有所錯誤，原告於89年11月24
    日所繳納之綜合所得稅即屬公法上之不當得利，其申請退還
    應不受5 年期間之限制。納稅人申請退還溢繳稅款，固應受
    稅捐稽徵法第28條規定之限制，但如對非納稅義務人核課綜
    合所得稅，其已繳納之綜合所得稅屬民法第179 條之不當得
    利，其返還於稅法無明文規定時，應類推適用民法關於不當
    得利之規定處理（時效為15年）。換言之，本件申請退稅不
    受5 年期間之限制。又本件係被告對於課稅前提事實納稅義
    務人認定錯誤，並非適用法律錯誤或計算錯誤，因此不能適
    用稅捐稽徵法第28規定甚明。從而，本件原告申請退還83年
    度所繳綜合所得稅合計705,641 元，應為法所許。為此，原
    告依據行政訴訟法第8 條第1 項規定提起本件一般給付訴訟
    ，求為判決如聲明所示。被告則以：稅捐稽徵法第28條立法
    理由，在稅稽捐規定有一定徵收期間，逾期未徵起者停止徵
    收。至納稅義務人如有因適用法令錯誤、計算錯誤或其他原
    因而溢繳稅款，亦應准予提出具體證明申請退回；惟該項申
    請退稅，依首揭法條規定，應自繳納之日起5 年內為之。原
    告本（83）年度綜合所得稅行政救濟已告確定，應補本稅66
    3,983 元及行政救濟利息41,658元於89年12月3 日繳清，原
    告遲至95年8 月4 日始申請退稅，已逾5 年核退稅期間，核
    與稅捐稽徵法第28條退稅規定之要件不符，自無該法條之適
    用，被告否准其退稅之申請，尚無不合等語，資為抗辯。
二、上開事實概要欄所述之事實，為兩造所不爭執，並有原處分
    書、83年度綜合所得稅結算申報書、臺灣臺北地方法院84年
    度民執正字第12986 號民事裁定、陳楠桐85年2 月2 日切結
    書、楠桐中醫醫院經營權讓渡契約書、原告89年9 月5 日同
    意書、被告89年10月3 日財北國稅法字第89037130號復查決
    定書、83年度綜合所得稅核定稅額繳款書、財政部94年11月
    18日臺財訴字第09400510910 號訴願決定、綜合所得稅更正
    申請書等件分別附訴願卷及本院卷可稽，為可確認之事實。
三、歸納兩造之上述主張，本件爭執之重點厥為：原告主張被告
    有公法上不當得利，有無理由？原告申請退稅是否已罹於時
    效？茲分述如下：
（一）關於公法上不當得利之返還請求權，我國行政法上雖無明
      文規定，但其法律概念，基本上已為學術界及實務界所普
      遍認同，並形成一定程度之法規範，可拘束相關之當事人
      。其中程序部分，當事人可依行政訴訟法第8 條第1 項前
      段規定，向高等行政法院提起一般給付之訴進行求償；實
      體部分，則在性質相近似的範圍內，可類推適用民法上不
      當得利之相關規定。
    1.按民法第179 條規定：「無法律上之原因而受利益，致他
      人受損害者，應返還其利益。雖有法律上之原因，而其後
      已不存在者，亦同。」係屬不當得利之定義性規範，公法
      上不當得利之返還請求權自可加以類推適用。又依照上開
      規定，不當得利應以「無法律上之原因而受利益」為前提
      ，若受利益並非無原因，而係有法律上依據，即非不當得
      利。
    2.本件原告主張被告在公法上受有不當得利，乃其於89年11
      月24日所繳納之83年度綜合所得稅（含行政救濟納稅利息
      ）705,641 元，兩者互有因果關係，固有其論據。但查，
      原告83年度綜合所得稅經被告核定後，原告對於所核定之
      執行業務所得8,591,126 元有爭議，已於88年6 月30日申
      請復查，經被告與原告協談後，雙方同意由被告核定原告
      之執行業務所得為3,165,184 元，原告即不再爭訟並繳清
      稅款，旋由被告作成89年10月3 日財北國稅法字第890371
      30號復查決定，變更核定執行業務所得為3,165,184 元；
      嗣被告就原告所應繳之本稅663,983 元連同行政救濟納稅
      利息41,658元一併發單補徵（合計705,641 元），原告並
      於89年11月24日繳清上開應補繳之稅款及利息，且未再提
      起訴願而告確定等情，為兩造所不爭執，並有83年度綜合
      所得稅結算申報書、原告89年9 月5 日同意書、被告89年
      10月3 日財北國稅法字第89037130號復查決定書、83年度
      綜合所得稅核定稅額繳款書等件分別附卷可稽，自可信為
      真實。本件原告起訴請求被告返還之不當利益（即補徵稅
      額及利息），既係源於上開已確定之核課處分，而該行政
      處分嗣未經撤銷或廢止，則被告受領該稅額及利息，即非
      無法律上之原因，揆諸前開說明，自難謂原告為本件之請
      求有理由。
（二）至於公法上不當得利時效的問題，在行政程序法90年1 月
      1 日施行之後，固應適用該法第131 條第1 項規定：「公
      法上之請求權，除法律有特別規定外，因五年間不行使而
      消滅。」亦即公法上之不當得利，其請求權時效為5 年。
      然在行政程序法施行前，因無相關法規有所規範，故在適
      用上即產生疑義。
    1.按所謂「類推適用」，係對於法律無明文直接規定之事項
      ，另擇其關於類似事項之法律規定，以為適用，相當於我
      國舊例之比附援引，屬論理解釋之一種；又類推解釋於法
      學方法論上係擴大法律條文適用之範圍，為免過渡擴張解
      釋，故應以性質相近者為限。故為類推適用時，首須就法
      律所未設之規定，確認其究為有意的不規定，抑或係立法
      者之疏忽、未預見或情況變更所致，如係前者，則不生補
      充的問題；其次，尚須探求法律規範意旨，覓出彼此間相
      類似之點，以建立可供比附援引之共通原則。而所謂「時
      效」，係指在一定期間內權利之行使或不行使的狀態繼續
      ，為發生權利取得或請求權消滅之法律要件，其目的在使
      法律關係早日確定，藉以維護法律秩序。又公法上請求權
      時效係採「債權消滅主義」，與民法之規定採「抗辯權主
      義」不同，亦即公法上請求權於時效完成時當然消滅。再
      者，稅捐稽徵法第28條固規定：「納稅義務人對於因適用
      法令錯誤或計算錯誤溢繳之稅款，得自繳納之日起五年內
      提出具體證明，申請退還；逾期未申請者，不得再行申請
      。」惟其立法理由卻謂：「稅捐規定有一定徵收期間，逾
      期未徵收者停止徵收。至納稅義務人如有因適用法令錯誤
      、計算錯誤或其他原因而溢繳之稅款，亦應准予提出具體
      證明申請退回；惟該項申請退稅，應自繳納之日起五年內
      為之。」其法律本文係載明限於「適用法令錯誤」及「計
      算錯誤」二種情形，始可申請退還溢繳之稅款，明顯與立
      法理由所稱除「適用法令錯誤」及「計算錯誤」二者外，
      因「其他原因」而溢繳之稅款，亦得援引稅捐稽徵法第28
      條規定申請退還之意旨有所不同，後者之適用範圍大於前
      者，有擴張之情形。此項適用範圍不一致之現象，應係立
      法者之疏忽所致。故而，上開稅捐稽徵法第28條之構成要
      件事實，應可認係一公開的法律漏洞，若有相類似之案件
      ，基於「相類似之案件，應為相同之處理」之法理，即可
      依類推適用之方式補充之。此外，上開稅捐稽徵法第28條
      規定，在性質上為公法上不當得利返還請求權之特別時效
      規定，亦經最高行政法院（89年7 月1 日改制前為行政法
      院）86年8 月份庭長評事聯席會議結論所闡釋明確。因此
      ，關於以「適用法令錯誤」或「計算錯誤」以外事由申請
      退稅為原因事實之公法上不當得利事件，其性質與基於稅
      捐稽徵法第28條之規定申請退稅者較為類似，從而其申請
      退稅請求權時效部分，亦應類推適用該條文規定，以5 年
      為限，較符法律規範意旨。況且，從課稅及納稅相等之角
      度觀察，稅捐稽徵機關要求人民補稅之期限除有特別規定
      外，既僅有5 年，則人民要求退稅之時效亦應以5 年為度
      ，方符衡平原則。
    2.本件原告83年度綜合所得稅行政救濟已告確定，應補本稅
      663,983 元及行政救濟納稅利息41,658元，合計705,641
      元，原告並於89年11月24日繳清完畢，為前開所確認之事
      實。基此，縱使本件符合公法上不當得利返還請求權之要
      件，其請求權亦應自繳清時開始發生，然原告竟遲至95年
      6 月7 日始申請退稅，顯逾5 年之請求權時效，又依公法
      上請求權時效係採「債權消滅主義」，其公法上不當得利
      返還請求權應於時效完成時當然消滅，不待被告為抗辯。
參、綜上所述，本件原告主張依據公法上不當得利返還請求權，
    請求被告應返還無須繳納之稅額705,641 元，除不符公法上
    不當得利之要件外，且已逾5 年之請求權時效，故所請於法
    有違，應不予准許。
肆、兩造其餘陳述於判決結果不生影響，亦無庸一一論列，均併
    此敘明。
據上論結，本件原告之訴為無理由，爰依行政訴訟法第98條第3
項前段，判決如主文。
中　　華　　民　　國　　96　　年　 　6　　月　 12  　 日
                  第 一 庭 審 判 長 法  官　王立杰
                                    法  官　周玫芳
                                    法  官　劉錫賢
上為正本係照原本作成。
如不服本判決，應於送達後20日內向本院提出上訴狀並表明上訴
理由，如於本判決宣示後送達前提起上訴者，應於判決送達後20
日內補提上訴理由書(須按他造人數附繕本)。
中　　華　　民　　國　　96　　年　 　6　　月　 12  　 日
                                    書記官  林佳蘋
